臺灣苗栗地方法院民事判決　　　　　　　 93年度簡上字第4號
上　訴　人　乙○○
即被上訴人
訴訟代理人　江錫麒律師
複 代 理人　丁○○
被上 訴 人　癸○○
即 上 訴人
訴訟代理人　戌○○
　　　　　　吳思璇
被 上 訴人　宙○○
即上 訴 人　　　　　　　巷13弄4號
　　　　　　丙○○○
　　　　　　　　　　　　號
　　　　　　亥○○
　　　　　　天○○
　　　　　　宇○○
　　　　　　辛○○
　　　　　　地○○
　　　　　　劉昱秀（原名劉秀雄）
　　　　　　申○○
　　　　　　酉○○
　　　　　　　　　　　　7號
　　　　　　　　　　 （現應受送達處所不明）
　　　　　　己○○
　　　　　　壬○○
　　　　　　巳○○
　　　　　　午○○
　　　　　　未○○
　　　　　　庚○○
　　　　　　戊○○
　　　　　　　　　　　　5樓
　　　　　　丑○○
　　　　　　卯○○
　　　　　　甲○○○
　　　　　　　　　　　　巷22號5樓
　　　　　　子○○
　　　　　　　　　　　　巷4號
　　　　　　寅○○
　　　　　　玄○○
　　　　　　　　　　　　巷2弄7號
上列當事人間請求返還土地事件，上訴人各對於民國92年11月11
日本院92年度苗簡字第94號第一審判決提起上訴，本院合議庭於
民國94年9 月12日言詞辯論終結，判決如下：
    主    文
原判決廢棄。
被上訴人即上訴人癸○○、宙○○、丙○○○、亥○○、天○○
、宇○○、辛○○、地○○、劉昱秀、申○○、酉○○、己○○
、壬○○、巳○○、午○○、未○○、庚○○、劉順星、丑○○
、卯○○、甲○○○、子○○、寅○○及玄○○，應連帶將坐落
苗栗縣銅鑼鄉○○○段第二四八五、二四九一地號土地內，如附
圖所標示Ａ面積0.0226公頃、Ｂ面積0.0071公頃、Ｃ面積0.0052
公頃、Ｄ面積0.0020公頃、Ｅ面積0.0012公頃、Ｆ面積0.0508公
頃之地上物拆除，並將土地返還上訴人即被上訴人乙○○及其他
共有人。
被上訴人即上訴人癸○○、宙○○、丙○○○、亥○○、天○○
、宇○○、辛○○、地○○、劉昱秀、申○○、酉○○、己○○
、壬○○、巳○○、午○○、未○○、庚○○、劉順星、丑○○
、卯○○、甲○○○、子○○、寅○○、玄○○之上訴駁回。
第一、二審訴訟費用由被上訴人即上訴人癸○○、宙○○、丙○○○、亥○○、天○○、宇○○、辛○○、地○○、劉昱秀、申
○○、酉○○、己○○、壬○○、巳○○、午○○、未○○、庚○○、劉順星、丑○○、卯○○、甲○○○、子○○、寅○○、
玄○○連帶負擔。
    事實及理由
甲、程序方面：
一、按訴之變更或追加，非經他造同意，不得為之，但有民事訴
    訟法第255條第1項第2款至第6款情形者，不在此限，民事訴
    訟法第446 條第1 項定有明文，而民事訴訟法第255 條第1
    項第5 款係該訴訟標的對於數人必須合一確定時，追加其原
    非當事人之人為當事人者。本件被上訴人即上訴人癸○○於
    原審時陳稱伊係被繼承人劉增興之唯一繼承人，嗣於本院審
    理中經本院依職權調查劉增興之繼承人，尚有宙○○、丙○○○、亥○○、天○○、宇○○、辛○○、地○○、劉昱秀
    、申○○、酉○○、己○○、壬○○、巳○○、午○○、未
    ○○、庚○○、劉順星、丑○○、卯○○、甲○○○、子○○、寅○○及玄○○等人，上訴人即被上訴人乙○○追加渠
    等為被上訴人（以上23人與癸○○稱癸○○等人），依首開
    法條規定，自應准許之。又被上訴人即上訴人癸○○對於原
    審不利伊之部分提起上訴，而宙○○等23人既同為劉增興之
    繼承人，迄今復未具狀向本院陳明不願一同上訴，則基於本
    件有合一確定之必要，視為一同上訴，先此敘明。
二、本件被上訴人即上訴人宙○○、丙○○○、亥○○、天○○
    、宇○○、辛○○、地○○、劉昱秀、申○○、酉○○、己○○、壬○○、巳○○、午○○、未○○、庚○○、劉順星
    、丑○○、卯○○、甲○○○、子○○、寅○○及玄○○等
    23人經合法通知，均無正當理由，未於言詞辯論期日到場，
    核無民事訴訟法第386 條各款所列情形，爰依上訴人即被上
    訴人乙○○之聲請，由其一造辯論而為判決。
乙、實體方面：
一、本件上訴人即被上訴人乙○○起訴主張：
  (一)坐落苗栗縣銅鑼鄉○○○段第2485、2491地號土地（下稱系
    爭土地），為上訴人即被上訴人乙○○及訴外人謝紫薇共有
    ，應有部分各二分之一，詎遭被上訴人即上訴人癸○○等人
    之被繼承人劉增興無權占有，分別建有建物及種植農作物，
    如附圖即苗栗縣銅鑼地政事務所民國92年5 月20日土地複丈
    成果圖所示，編號Ａ面積0.0226公頃（種植水稻）、編號Ｂ
    面積0.0071公頃（土造石棉瓦倉庫）、編號Ｃ面積0.0052公
    頃（土造鐵皮屋牛舍）、編號Ｄ面積0.0020公頃（鐵造鐵皮
    屋雞舍）、編號Ｅ面積0.0012公頃（種植水稻）、編號Ｆ面
    積0.0508公頃（種植水稻）之地上物，經上訴人即被上訴人
    乙○○多次請求拆除地上物返還土地，均未獲置理。又被上
    訴人即上訴人癸○○等人所提出之苗栗縣銅鑼鄉私有耕地放
    領清冊及附帶徵收放領清冊，係公務員所製作之公文書，非
    有反證，應推定其為真正，被上訴人即上訴人癸○○等人雖
    主張其上登載同段第1071地號土地附帶徵收房舍11間，該10
    71地號實係2491地號之誤繕等情，然並未舉證以實其說。況
    且，上開公文書之上段登載「基地曬場及池沼坐落1071地號
    內、面積0.8062」等字句，何以被上訴人即上訴人癸○○等
    人不主張其為誤繕，僅認為該文書下段記載「房屋坐落1071
    地號，構造：茅頂屋頂、泥造牆壁、泥地面、共十一間，以
    佃寮名義附帶徵收」卻是地號誤繕，容有矛盾之處。又縱然
    同段第2491地號上屋舍有被上訴人即上訴人癸○○等人之被
    繼承人劉增興於35年1 月所建屋並於門楣釘有房屋稅籍之號
    碼，但此資料僅具有行政管理之效力，尚難逕認上開附帶徵
    收之佃寮係坐落在同段第2491地號，放領清冊所列房屋坐落
    「1071」係「2491」之誤繕。
  (二)依苗栗縣稅捐稽徵處92年9 月18日苗稅房密字第0922031572
    號函，銅鑼鄉新隆村2 鄰33號房屋之房屋稅籍紀錄表、稅籍
    證明書所示，上開房屋自35年起課，折舊年數57年，基地坐
    落新隆段第1071地號，足認1071地號土地於35年間，確實有
    被上訴人即上訴人癸○○等人之被繼承人劉增興所建之前開
    房屋。上訴人即被上訴人乙○○於原審法官勘驗現場時，因
    承審法官並未特別指出坐落地號相關位置，致上訴人即被上
    訴人乙○○誤將同段第1071地號認為同段第2485地號，因而
    表示其上先前並無建物等語，乃是上訴人即被上訴人乙○○
    之錯誤意思表示，不能作為本件之證據。另被上訴人即上訴
    人癸○○等人雖提出繳納甘薯678 台斤明細表以證明兩造之
    被繼承人劉增興、吳傅玉妹間，就系爭土地有租賃關係存在
    ，然此私文書並不具有證據力，上訴人即被上訴人乙○○否
    認有租賃關係存在。是以，被上訴人即上訴人癸○○等人應
    係無權占有使用系爭土地。
二、被上訴人即上訴人癸○○等人則以其祖先劉增興於42年因政
    府實施耕地放領政策，取得上訴人即被上訴人乙○○之先母
    吳傅玉妹之土地，計有苗栗縣銅鑼鄉○○○段第1071、1088
    、1089、2486、2487、2488、2490地號等土地，並繼續承租
    吳傅玉妹所有同段1074、2487之1 地號土地。因系爭土地被
    上開土地包圍，吳傅玉妹同意劉增興繼續使用系爭土地，劉
    增興按期繳納甘藷當租金；再者，為耕作土地便宜計，劉增
    興於土地放領前即在系爭第2491地號土地上已建造有佃寮11
    間，此事距今已有四、五十年之久，至今因年久失修，尚存
    如附圖Ｂ、Ｃ、Ｄ部分所示之7 間佃寮、餘4 間佃寮已倒塌
    ，被上訴人即上訴人癸○○等人為劉增興之合法繼承人，故
    渠等實係有權占有系爭土地。況且，依實施耕者有其田條例
    第13條之規定及行政法院45年判字第10號判例意旨，上開佃
    寮與耕作之土地實有效用上連帶之關係存在，應一併被徵收
    並放領予劉增興所有，故徵收放領清冊上之記載：「1071地
    號土地附帶徵收房舍11間」，該1071地號實係2491地號之誤
    繕，並有稅捐稽徵機關之房屋稅籍牌釘於佃寮門楣上可證，
    且經上訴人即被上訴人乙○○在原審法官勘驗現場時亦不否
    認同段1071地號土地上未曾有建物存在。又被上訴人即上訴
    人癸○○個人所有坐落同段第1071地號上之房屋，係癸○○
    於64年2 月興建完成（70年5 月補申請使用執照），有被上
    訴人即上訴人癸○○之房屋稅籍紀錄表記載完成日期為「64
    年2 月」可稽，足見被上訴人即上訴人癸○○個人所有上開
    房屋係嗣後新建者，與被上訴人即上訴人癸○○等人之祖先
    劉增興所有位在同段2491地號上之房舍並非同一，被上訴人
    即上訴人癸○○等人係有權占有使用系爭土地。
三、原審審酌兩造提出之攻擊防禦方法後，判決(1)被上訴人即上
    訴人癸○○應將坐落苗栗縣銅鑼鄉○○○段2485、2491地號
    內，如附圖所示編號Ａ面積0.0226公頃、編號Ｅ面積0.012
    公頃、編號Ｆ面積0.0508公頃之地上物排除，將土地交還上
    訴人即被上訴人乙○○及其他共有人；(2)上訴人即被上訴人
    乙○○其餘之訴駁回；(3)訴訟費用由被上訴人即上訴人癸○○等人負擔10分之8 ；餘由上訴人即被上訴人乙○○負擔；
    (4)本判決第一項，於上訴人即被上訴人乙○○以新臺幣（下
    同）44,760元供擔保後，得假執行；但被上訴人即上訴人癸○○等人如於假執行程序實施前，以134,280 元為上訴人即
    被上訴人乙○○預供擔保，得免為假執行。上訴人即被上訴
    人乙○○其餘假執行之聲請駁回。嗣兩造各對其不利益之部
    分提起上訴。上訴人即被上訴人乙○○，於本院聲明如主文
    第1 至3 項所示。被上訴人即上訴人癸○○等人，則於本院
    聲明：(1)原判決不利於被上訴人即上訴人癸○○等人之部分
    廢棄；(2)前項廢棄部分，上訴人即被上訴人乙○○於第1審
    之訴應駁回；(3)上訴人即被上訴人乙○○之上訴駁回。
四、本件依民事訴訟法第463 條、第270 條之1 第1 項第3 款之
    規定，整理並協議簡化爭點及不爭執事項後，兩造同意就本
    院於93年10月6 日準備程序中，兩造協議簡化之爭點為主張
    及辯論，依同法第270 條之1 第3 項之規定，本院僅須就兩
    造協議簡化之爭點為審究（見本院93年度簡上字第4 號卷第
    75-76頁）。本件兩造不爭執之事實如下：
  (一)系爭土地為上訴人即被上訴人乙○○與訴外人謝紫薇所共有
    ，應有部分各二分之一。
  (二)被上訴人即上訴人癸○○等人現仍占有使用系爭土地，如附
    圖即苗栗縣銅鑼地政事務所92年5 月20日土地複丈成果圖所
    示，編號Ａ面積0.0226公頃（種植水稻）、編號Ｂ面積0.0
    071 公頃（土造石棉瓦倉庫）、編號Ｃ面積0.0052公頃（土
    造鐵皮屋牛舍）、編號Ｄ面積0.0020公頃（鐵造鐵皮屋雞舍
    ）、編號Ｅ面積0.0012公頃（種植水稻）、編號Ｆ面積0.05
    08公頃（種植水稻）。
  (三)上訴人即被上訴人乙○○之母吳傅玉妹與被上訴人即上訴人
    癸○○等人之祖先劉增興間，有地主與佃農之關係存在，劉
    增興之繼承人則有癸○○、宙○○、丙○○○、亥○○、天
    ○○、宇○○、辛○○、地○○、辰○○○○○○、申○○
    、酉○○、己○○、壬○○、巳○○、午○○、未○○、庚○○、戊○○、丑○○、卯○○、甲○○○、子○○、寅○○、玄○○；吳傅玉妹之繼承人則僅有乙○○一人。
  (四)目前同段第1071地號上有建物「新隆村2 鄰33號房屋」。
五、本件之爭點及法院之判斷：
  (一)兩造間就系爭同段第2485、2491地號二筆土地有無租賃關係
    存在？
  1.查被上訴人即上訴人癸○○之被繼承人劉增興於耕地放領前
    ，向上訴人乙○○之被繼承人吳傅玉妹承租其所有苗栗縣銅
    鑼鄉○○○段第1071、1088、1089、2486、2487、2488、24
    90、1074、2487之1 地號等九筆土地，嗣因政府實施耕地放
    領政策，劉增興遂因放領而於42年間取得上開1071、1088、
    1089、2486、2487、2488、2490地號等七筆土地，至於上開
    第1074、2487之1 地號土地則由劉增興繼續承租，並由被上
    訴人即上訴人癸○○等人繼承租賃關係至今，有土地登記謄
    本九件及臺灣省苗栗縣私有耕地租約在卷足憑（見原審卷第
    191-193 頁），堪信屬實。足徵兩造間除上開第1071地號等
    7 筆土地，由被上訴人即上訴人癸○○等人之被繼承人劉增
    興因放領而取得所有權，另就同段1074、2487之1 地號土地
    繼續承租而有租賃關係存在外，就系爭同段第2485、2491地
    號二筆土地，兩造之被繼承人間並無租賃關係存在，故兩造
    並未因繼承而繼受租賃關係。
  2.被上訴人即上訴人癸○○等人雖提出繳納明細表證明其上記
    載承領部分繳納甘藷678 台斤等語，即係其祖先劉增興向上
    訴人即被上訴人乙○○之母吳傅玉妹繳納系爭二筆土地租金
    之證明云云。惟查：詳觀上開繳納明細表之文字內容，並未
    載明甘藷678 台斤係劉增興向上訴人即被上訴人乙○○之母
    吳傅玉妹繳納系爭二筆土地租金之旨，且系爭二筆土地亦非
    屬劉增興承領之部分，有土地登記謄本在卷足稽（分見原審
    卷第259-269 頁）。是以，被上訴人即上訴人癸○○等人辯
    稱基於租賃關係有權占有使用系爭土地，並不足取。再者，
    被上訴人即上訴人癸○○等人迄今復未舉證證明渠等就系爭
    二筆土地有租賃關係存在。從而，兩造間就系爭第2485、24
    91地號二筆土地並無租賃關係存在，堪可認定。是以，上訴
    人即被上訴人乙○○上開主張，應屬可取。
  (二)同段第2491地號如附圖所示Ｂ、Ｃ、Ｄ部分是否業經附帶徵
    收放領，而為被上訴人即上訴人癸○○等人之被繼承人劉增
    興所有？
  1.按文書，依其程式及意旨得認作公文書者，推定為真正。公
    文書之真偽有可疑者，法院得請作成名義之機關或公務員陳
    述其真偽，民事訴訟法第355 條第1 、2 項定有明文。依被
    上訴人即上訴人癸○○等人提出之苗栗縣銅鑼鄉私有耕地放
    領清冊及附帶徵收放領清冊，其上登載「基地曬場及池沼坐
    落1071地號內、面積0.8062，房屋坐落1071地號，構造：茅
    頂屋頂、泥造牆壁、泥地面、共十一間」，以佃寮名義附帶
    徵收（分見原審卷第80、84頁）。參酌上開意旨，前開苗栗
    縣銅鑼鄉私有耕地放領清冊及附帶徵收放領清冊既為公文書
    ，上開文義之記載，應推定為真正。故被上訴人即上訴人癸○○等人應就系爭同段第2491地號如附圖所示Ｂ、Ｃ、Ｄ部
    分業經附帶徵收放領此有利於己之事實，負舉證責任。
  2.查證人即苗栗縣政府地政局職員周和琴、黃○○分別於本院
    93 年12 月31日、94年3 月23日準備程序到院證稱：「（問
    ：附帶徵收之程序及其範圍如何確定？）附帶徵收係指耕地
    範圍內才屬於附帶徵收，附帶徵收以外之部分，即便有地上
    物坐落其上均不在附帶徵收之範圍，為確定耕地徵收之範圍
    ，會先行公告，並請地主、佃農進行協商，再進行現場測量
    （問：建物查估作業程序為何？）縣政府地政局會協同測量
    人員及相關當事人一同到現場，就建物坐落位置、面積、材
    質等以現物施測，將施測後之結果作成徵收補償清冊，若當
    事人有意見亦可在施測現場或繳收補償金時提出異議，最後
    始由縣政府地政局地權課發款給地主，並發土地所有權狀給
    佃農。（問：是否參與本件土地放領作業）均未參與，上開
    意見陳述均為內部作業程序」等語以觀（分見本院93年度簡
    上字第4 號卷第176 、208 頁），堪認耕地徵收之範圍，依
    法應先公告，且附帶徵收過程均有利害關係人參與，且佃農
    必須繳付補償金時，始完成附帶徵收程序，故無論地主或佃
    農對於附帶徵收放領土地之位置、地號均應知悉甚詳，雖原
    審業依職權向苗栗縣銅鑼鄉公所、苗栗縣政府調閱本件附帶
    徵收放領清冊等資料，均函覆查無資料（見原審卷第123 頁
    ），然兩造對於上開附帶徵收過程，亦未舉證證明已針對前
    開苗栗縣私有耕地放領清冊及附帶徵收放領清冊提出地號更
    正之聲請。
  3.被上訴人即上訴人癸○○等人主張系爭同段第2491地號土地
    原有11間佃寮，除附圖Ｂ、Ｃ、Ｄ所示外，其餘均已倒塌，
    然此為上訴人即被上訴人乙○○所否認。經查：參閱行政院
    農業委員會林務局農林航空測量所就同段第2491地號土地上
    分於66、71年間拍攝放大航空照，其上僅有建物一棟，復為
    兩造所不爭執（分見原審卷第109 、第114-115 頁），則參
    酌上開航空照及苗栗縣私有耕地放領清冊及附帶徵收放領清
    冊之資料以觀，被上訴人即上訴人癸○○等人上開主張已有
    不實，且被上訴人即上訴人癸○○復未能積極舉證證明此11
    間佃寮之實際位置供本院審酌。次查：依苗栗縣稅捐稽徵處
    92 年9月18日苗稅房密字第0922031572號函，銅鑼鄉新隆村
    2 鄰33號房屋之房屋稅籍紀錄表、稅籍證明書所示，上開房
    屋自35年起課，折舊年數57年，基地坐落新隆段第1071地號
    （見原審卷第151-158 頁），足認同段第1071地號土地於35
    年間，確實有被上訴人即上訴人癸○○之被繼承人劉增興所
    建之前開房屋。故上訴人即被上訴人乙○○於原審法官勘驗
    現場時，誤將同段第1071地號認為同段第2485地號，而表示
    同段第1071地號土地上先前並無建物等語，尚難依此逕認上
    開附帶徵收之佃寮係坐落在同段第2491地號，放領清冊所列
    房屋坐落「1071」係「2491」之誤繕。
  4.被上訴人即上訴人癸○○等人雖另主張依行政法院45年判字
    第10號判例意旨：「實施耕者有其田條例第13條第1 項規定
    ，被徵收耕地範圍現供佃農使用收益之房舍、晒場、池沼、
    果樹、竹木等定著物及其基地，附帶徵收之。所謂『被徵收
    耕地範圍內』，並非謂該項定著物及基地在地形上必須與被
    徵收耕地比連，更非謂其坐落所在必須與被徵收耕地屬同一
    地號。蓋如為房舍基地或晒場等，則當然為被徵收耕地以外
    之另一土地，而非屬該耕地之一部，其理至明。祇須該項房
    舍基地或晒場等之使用，與被徵收耕地之耕作，在效用上有
    連帶之關係，則縱令兩者地形上不相連接，亦不失為屬於被
    徵收耕地範圍之內」，而認系爭第2491地號土地已因附帶徵
    收而歸劉增興所有，然徵收耕地之範圍，參酌上開證人周和
    琴、黃○○之證詞，須經政府公告，且經地主與佃農協商，
    而系爭第2491地號土地是否業經政府公告列為被徵收耕地範
    圍，及是否經地主與佃農協商，此有利於被上訴人即上訴人
    癸○○等人之事實，被上訴人即上訴人癸○○等人迄今仍無
    法提出積極證據證明之。是以，參酌上開說明，被上訴人即
    上訴人癸○○等人之主張，並不足取。
六、末者，原審雖判決被上訴人即上訴人癸○○一人應將坐落苗
    栗縣銅鑼鄉○○○段2485、2491地號內，如附圖所示編號Ａ
    面積0.0226公頃、編號Ｅ面積0.012 公頃、編號Ｆ面積0.05
    08公頃之地上物排除，將土地交還上訴人即被上訴人乙○○
    及其他共有人，然因劉增興之合法繼承人並非僅有癸○○一
    人，尚有宙○○等23人，已如前述，則原審僅命被上訴人即
    上訴人癸○○一人拆除地上物並返還土地，容有未當，上訴
    人即被上訴人乙○○就上開部分追加宙○○等23人與癸○○
    為被上訴人即上訴人，且應連帶拆除地上物並返還土地，參
    酌上開說明，應屬可取。
七、綜上所述，兩造間就系爭第2485、2491地號土地既無租賃關
    係存在，此外被上訴人即上訴人癸○○等人復未舉證證明其
    占用如附圖所示Ａ、Ｅ、Ｆ種植水稻部分有何占有之正當權
    源，被上訴人即上訴人癸○○等人就該部分之使用自屬無權
    占有。又被上訴人即上訴人癸○○等人所占用如附圖所示Ｂ
    、Ｃ、Ｄ部分之倉庫、牛舍及雞舍部分，被上訴人即上訴人
    癸○○等人既無法舉證證明屬於附帶徵收放領之範圍，則亦
    屬無權占有。從而，上訴人即被上訴人乙○○爰依共有土地
    所有權人之法律關係，訴請被上訴人即上訴人癸○○等人應
    連帶將如附圖所示Ａ至Ｆ部分之地上物拆除，並將土地返還
    予上訴人即被上訴人乙○○及其他共有人，於法並無不合，
    應予准許。原審就如附圖所示Ａ、Ｅ、Ｆ部分僅命被上訴人
    即上訴人癸○○一人拆除地上物並返還土地，及就如附圖所
    示Ｂ、Ｃ、Ｄ部分為上訴人即被上訴人乙○○敗訴之判決，
    尚有未洽。上訴人即被上訴人乙○○之前開上訴意旨指摘原
    判決不當，求為廢棄改判，為有理由，爰由本院予以廢棄改
    判，諭如主文第2 項所示。而被上訴人即上訴人癸○○等人
    之上訴則無理由，應予駁回，並諭知如主文第3 項所示。
八、據上論結，本件上訴人即被上訴人乙○○之上訴有理由，被
    上訴人即上訴人癸○○等人之上訴則無理由，依民事訴訟法
    第436 條之1 第3 項、第463 條、第450 條、第449 條第1
    項、第78條、第85條第2項，判決如主文。
中　　華　　民　　國　　94　　年　　9 　　月　　26　　日
                  民事庭審判長法 官  張淑芬
                              法 官  李麗萍
                              法 官  吳振富
以上正本係照原本作成。
本件不得上訴。
                              書記官 陳玲誼
中　　華　　民　　國　　94　　年　　9 　　月　　26　　日
